ACORDAO-COMPLETO-2433926

ACÓRDÃO 12085/2020 ATA 38/2020 - PRIMEIRA CÂMARA

VISTOS, relatados e discutidos estes autos nos quais, na presente fase, se analisam embargos de declaração opostos pelo Sr. Orlando Batista Filho em face do Acórdão 8740/2020-TCU-Primeira Câmara, por meio do qual esta Corte de Contas negou provimento ao pedido de reexame interposto pelo embargante contra o Acórdão 11074/2019-TCU-Primeira Câmara;
ACORDAM os Ministros do Tribunal de Contas da União, reunidos em Sessão da 1ª Câmara, diante das razões expostas pelo Relator, em:
9.1. conhecer dos presentes embargos de declaração, com fundamento nos arts. 32, inciso II, e 34 da Lei 8.443/1992, para, no mérito, rejeitá-los;
9.2. dar ciência desta decisão ao embargante e ao Tribunal Regional do Trabalho da 10ª Região/DF e TO.

Embargos de declaração opostos em face de decisão que negou provimento a pedido de reexame interposto pelo embargante.

Primeira Câmara

3. Embargante: Orlando Batista Filho (XXX.477.406-XX).

13.1. Ministros presentes: Walton Alencar Rodrigues (Presidente), Benjamin Zymler, Bruno Dantas e Vital do Rêgo (Relator).
13.2. Ministros-Substitutos presentes: Augusto Sherman Cavalcanti e Weder de Oliveira.

ACORDAO-COMPLETO-2472804

Acórdão 6575/2021 - Primeira Câmara

Sindicato dos Trabalhadores do Poder Judiciário e Ministério Público do DF

VITAL DO RÊGO

Ministro Vital do Rêgo.

Trata-se de embargos de declaração opostos por Orlando Batista Filho em face do Acórdão 8740/2020-TCU-Primeira Câmara, por meio do qual esta Corte de Contas negou provimento ao reexame interposto pelo embargante em face do Acórdão 11074/2019-TCU-Primeira Câmara, por meio do qual esta Corte de Contas considerou ilegal o ato de aposentadoria emitido em favor do recorrente. 
Em seu apelo recursal, acostado na peça 32, datado de 24/9/2020 e juntado aos autos no dia 28/8/2020, o embargante sustenta, no essencial, que:
 (...) 
4. DOS EFEITOS INFRINGENTES 
Vale ressaltar que na hipótese de provimento dos presentes embargos, o resultado da decisão proferida no Acórdão 8740/2020-TCU-Primeira Câmara poderá ser alterado com efeitos infringente (modificativos) , hipótese abarcada no § 7º do art. 287 do Regimento Interno desse TCU. 
5. DAS OMISSÕES, CONTRADIÇÕES E OBSCURIDADES 
5.1. Em relação ao pedido de sustação dos efeitos dos Acórdão 13947/2019-TCU-Primeira Câmara em razão da suspensão do entendimento firmado no Acórdão 1599/2019-TCU-Plenário, conforme determinado pelo TRF1 em sede de tutela de urgência em agravo de instrumento e também por sentença em ação ordinária.  
5.1.1. Razões apresentadas pelo TRT da 10ª Região 
Não se pode perder de vista que a decisão do TRF, ainda que em sede liminar (Agravo de Instrumento nº 1041687-08.2019.4.01.0000) , liminar esta confirmada por sentença no bojo da ação ordinária nº 1035883-44.2019.4.01.3400, cassou o Acórdão 1599/2019-TCU-Plenário. Nessa esteira, devem ser considerados também cassados todos os julgados que o utilizaram ou adotaram seus fundamentos para a decisão, inclusive o Acórdão 11074/2019-TCU-Primeira Câmara que julgou ilegal o ato de aposentadoria do ora embargante, ORLANDO BATISTA FILHO. 
5.1.2. Fundamentos do TCU para a rejeição das razões apresentadas 
As razões adotadas como razões de decidir pelo Relator do Acórdão seguem abaixo transcritas: 
Com isso, não prospera o pedido de modulação aduzido pelos recorrentes. Vale mencionar que o ato de aposentadoria emitido de forma precária, pelo TRT da 10ª Região, em favor do Sr. Orlando Batista Filho com vigência na data de 8/12/2017 foi apreciado em 1/10/2019, ocasião em que o ato foi tido por ilegal. Portanto, o ato do recorrente foi apreciado pelo TCU após a prolação do Acórdão 1599/2019-TCU-Plenário, razão pela qual teve o registro negado. 
Quanto ao sobrestamento dos presentes autos até que o plenário delibere sobre o TC Processo 027.914/2013-5, entendo incabível uma vez que a discussão que lá será travada não se refere ao pagamento da parcela em si, mas da "sistemática de cálculo e pagamento da "opção" nos proventos de aposentadoria dos servidores do TCU, tendo em vista o disposto no art. 17 da Lei 10.356/2001". Destaco ainda que, naqueles autos, a modulação sugerida pelo Revisor do Acórdão 2988/2018-TCU-Plenário foi acolhida pela Relatora, no sentido de modular os efeitos da decisão para os atos já registrados pelo TCU antes da decisão mencionada e que tenham contemplado o pagamento da parcela denominada opção. 
No que diz respeito à decisão proferida nos autos do processo 104168708.2019.4.01.0000, apreciado TRF da 1ª Região, observo que tal decisão, conquanto tenha afastado a aplicação do entendimento firmado a partir do Acórdão 1599/2019-TCU-Plenário, não discorreu e nem afastou outras irregularidades que, igualmente, macularam a concessão emitida em favor do recorrente, tais como violação à regra constitucional introduzida pela EC 20/1998 bem como a impossibilidade de percepção de quintos incorporados de forma concomitante coma opção, nos termos do art. 193 da Lei 8.112/1990. Além disso, observo que este TCU, atuando no exercício da competência conferida pelo art. 71, inciso III, da CF/1988, tem independência para formular juízo de mérito diferente daquele formado no âmbito do poder judiciário. A despeito de tal fato, convém encaminhar ao Departamento de Assuntos Extrajudiciais da AdvocaciaGeral de União (AGU) e à Conjur/TCU as informações necessárias ao acompanhamento dos processos de autos 1041687-08.2019.4.01.0000, em trâmite no TRF-1ª Região, bem assim da ação principal de autos 103588344.2019.4.01.3400, em trâmite na 5ª Vara Federal Cível da Seção Judiciária do Distrito Federal e avaliação de eventuais repercussões concretas nestes autos administrativos de controle externo. 
15. Por fim, importa mencionar que, em razão da já mencionada competência estabelecida a este Tribunal pelo art. 71, inciso III, da Constituição Federal, os atos de registro de pessoal somente passam a estar plenamente formados, válidos e eficazes quando recebem o registro pela Corte de Contas. Sob essa perspectiva, impõe-se reconhecer que referidos atos possuem natureza precária, razão pela qual, até que haja o efetivo julgamento e o consequente registro pela Corte de Contas, tais atos não gozam de definitividade, já que sem o registro não se aperfeiçoam. Por tal razão, não há mácula aos princípios da segurança jurídica, da isonomia e do direito adquirido.   
De forma resumida, tem-se, ainda, nas razões apresentadas pelo corpo técnico desse Tribunal de Contas, a extração das seguintes conclusões para se negar provimento do pedido de reexame: 
o ato em reexame ofendeu a EC 20/1998; 
as parcelas remuneratórias decorrentes do exercício das funções comissionadas deixaram de constituir base de incidência para a contribuição previdenciária desde 16/12/1998; 
não houve violação aos princípios da segurança jurídica e da isonomia; 
não houve violação ao direito adquirido; 
não deve ser feita a modulação dos efeitos do acórdão recorrido. 
Omissão, obscuridade e contradição - caracterização 
A tese em que se baseou a unidade técnica para fazer sua análise pautou-se tão somente na parte dispositiva da decisão do TRF1, omitindo-se em relação aos fundamentos apresentados e que legitimaram a suspensão do entendimento firmado no Acórdão 1599/2019-TCU-Plenário. 
As razões apresentadas pela Relatora do processo no TRF1, as quais foram confirmadas por sentença proferida pela 5ª Vara Federal, não se prenderam, como quer fazer crer a análise da unidade técnica do TCU, a uma única motivação, qual seja, que houve violação à regra constitucional, introduzida pela Emenda Constitucional 20/1998, que limita o valor dos proventos à remuneração do cargo efetivo.   
A leitura da fundamentação das decisões do Regional Federal dá a exata noção de que a principal motivação para a suspensão do acórdão 1599/2019 é a garantia do princípio da segurança jurídica, tido por não violado no acórdão ora embargado. É o que se extrai dos excertos abaixo transcritos: 
"Durante os últimos 14 (quatorze) anos, ou seja, de 2005 a 2019, os órgãos e as entidades da Administração Pública Federal, em observância à decisão do TCU, aplicaram o entendimento consubstanciado no Acórdão 2076/2005-TCU-Plenário de que os servidores públicos, que tenham satisfeitos até a data de 18 de janeiro de 1995 os pressupostos estabelecidos no art. 193 da Lei 8.112/1990, ainda que sem os requisitos para a aposentação em qualquer modalidade, tinham assegurados na aposentadoria a vantagem decorrente da opção, prevista no art. 2º da Lei 8.911/1994. 
Agora, sem qualquer alteração legislativa ou fato novo que justifique uma alteração no entendimento até então em vigor, não deve, em princípio (cognição sumária) , o Tribunal de Contas da União restringir o mencionado direito apenas aos servidores que tenham satisfeito os pressupostos temporais estabelecidos no art. 193 da Lei 8.112/1990, desde que tenham se aposentado, em qualquer modalidade, até a vigência da Emenda Constitucional 20/1998, pois quando foi julgado o Processo Processo 014.277/1999-9, no dia 30/11/2005, que deu origem ao Acórdão 2076/2005-TCU-Plenário, a referida emenda constitucional já estava em vigor e foi devidamente considerada nos fundamentos da referida decisão. 
No caso concreto, o administrado não deve, em princípio (cognição sumária) , ser submetido a uma redução em seus proventos, provenientes do período em que estava em atividade, após ter o seu ato de aposentadoria publicado pelo órgão de origem, quando exarado de conformidade e com estrita observância ao entendimento do Tribunal de Contas da União, na época da aposentadoria. (...) 
 (...) À luz do art. 5º, XXXVI, da Constituição Federal, as vantagens concedidas por prazo certo e em função de determinadas condições não podem, em princípio (cognição sumária) , ser revogados ou modificados por legislação superveniente, sob pena de violação do direito adquirido e do princípio constitucional da segurança jurídica. 
Recentemente, O Supremo Tribunal Federal reconheceu no RE 638.115 RG/CE, a existência de repercussão geral de questão constitucional suscitada em quintos, o que demonstra a preocupação com o princípio da  segurança jurídica e da proteção da confiança legítima: 
Nesse sentido, mutatis mutandis: 
"Recurso extraordinário. Administrativo. Servidor Público. Incorporação de quintos decorrente do exercício de funções comissionadas no período compreendido entre a edição da Lei 9.624/1998 e a MP 2.225-48/2001. 
Repercussão geral reconhecida." (...)  
 (...) Percebe-se que a adoção do novo entendimento em 10/07/2019, com mudança na orientação sedimentada há 14 (quatorze) anos pelo próprio Tribunal de Contas da União (Acórdão 2076/2005-TCU-Plenário TCU) , afronta os princípios da segurança jurídica e isonomia, restando  clara a existência da probabilidade do direito, o que enseja o pedido de tutela provisória recursal.  (...) 
 (...) 
Pelo exposto, DOU PROVIMENTO ao agravo de instrumento, para, deferindo a tutela provisória recursal, suspender a aplicação do entendimento firmado no Acórdão 1599/2019-TCU-Plenário/TCU de que: "é vedado o pagamento das vantagens oriundas do art. 193 da Lei 8.112/1990, inclusive o pagamento parcial da remuneração do cargo em comissão ("opção") , aos servidores que implementaram os requisitos de aposentadoria após 16/12/1998, data de publicação da Emenda Constitucional 20, que limitou o valor dos proventos à remuneração do cargo efetivo no qual se deu a aposentadoria"; essa decisão vigorará até o julgamento colegiado deste agravo, ou até eventuais ulteriores decisão ou sentença pelo juízo primitivo."  (grifou-se) .  
Note-se que o § 3º do art. 489 do CPC explicita que "A decisão judicial deve ser interpretada a partir da conjugação de todos os seus elementos e em conformidade com o princípio da boa-fé.". 
Portanto, na medida em que a decisão do TRF se destina a manter o entendimento anterior para aqueles que se aposentaram sob a sua vigência, pouco importa o fundamento utilizado para o julgamento pela ilegalidade da parcela de opção. 
Noutros termos, suspenso o Acórdão 1.599/2019, voltou a ser considerada legítima a fundamentação para o recebimento da aludida parcela no Acórdão 2076/2005, que expressamente dispôs que: "9.3.1. é assegurada na aposentadoria a vantagem decorrente da opção, prevista no art. 2º da Lei nº 8.911/94, aos servidores que, até a data de 18 de janeiro de 1995, tenham satisfeito os pressupostos temporais estabelecidos no art. 193 da Lei 8.112/90, ainda que sem os requisitos para aposentação em qualquer modalidade;".  
Note-se que o Acórdão 2076/2005 não limitava o valor da remuneração, não exigia o desconto previdenciário, admitia a percepção cumulativa de quintos com função e não vinculava a parcela ao incremento do tempo para aposentadoria antes da revogação do art. 193 da Lei nº 8.112/1990 (18/01/1995) , questões todas debatidas nas sessões que culminaram na sua prolação, então relevadas em razão do princípio da segurança jurídica. 
Logo, em obediência às decisões judiciais emanadas do TRF1 não poderia ser a aposentadoria do servidor ORLANDO BATISTA FILHO ser julgada ilegal, posto que obedecia aos parâmetros do Acórdão 2076/2005-TCU-Plenário. 
Portanto, resta configurada a omissão na decisão do TCU, eis que pautada em interpretação incompleta da decisão judicial invocada no recurso deste Tribunal Regional do Trabalho, posto que o TRF1, ao homenagear o princípio da segurança jurídica, manteve incólumes os atos praticados à luz da jurisprudência anterior.  
É importante relembrar que para a desconstituição do entendimento firmado no Acórdão 2076/2005-TCU-Plenário, os autos do processo TC  Processo 034.201/2016-5, originariamente de competência da Câmara, nos termos do art. 15, inciso I, alínea 'e' do Regimento Interno do TCU, foram submetidos à deliberação do Plenário para que fosse fixado novo entendimento a respeito da concessão, na aposentadoria, da vantagem de opção, que trata o art. 2º da Lei 8.911/1994. 
Se para alteração do entendimento anterior (Acórdão 2076/2005-TCU-Plenário) foi necessária a manifestação plenária, restaurada sua aplicabilidade por ordem judicial, emerge a contradição de que, agora, a Primeira Câmara do TCU desconsidere seus comandos sem nova submissão do processo ao Plenário dessa Corte de Contas ou sem que aguarde o desfecho da decisão judicial que tramita no TRF1. 
Ademais, ao final do tópico que enfrenta a o alcance da decisão do Regional Federal, há a afirmação baseada em entendimento ultrapassado de que o Tribunal de Contas da União não se submete a decisões judiciais. Subestima-se, assim, o princípio da inafastabilidade da tutela jurisdicional, positivado no inciso XXXV do artigo 5º da Constituição Federal, in litteris: "a lei não excluirá da apreciação do Poder Judiciário lesão ou ameaça a direito".  
Nesse sentido, a Primeira Turma do TRF da 5º Região proferiu acórdão no julgamento da Apelação Cível: AC 380126 PE 2005.83.02.000431-8 no qual destaca a competência do Judiciário para analisar as aludidas decisões sem fazer a ressalva de que a ilegalidade deve ser necessariamente manifesta, in verbis:  
As decisões dos Tribunais de Contas podem ser objeto de controle judicial não apenas quanto à formalidade de que se revestem, mas inclusive quanto a sua legalidade, considerando-se que tais decisões não fazem coisa julgada, que é qualidade exclusiva das decisões judiciais como decorrência da unicidade de jurisdição de nosso sistema constitucional. Não há como eximir as decisões dos Tribunais de Contas da sindicabilidade judicial, quando a Constituição Federal impõe a inafastabilidade do controle judicial de qualquer lesão ou ameaça de lesão a direito, como princípio. 
O próprio STF já afastou a interpretação posta no acórdão ora embargado, vide RE 0000886-24.2006.4.05.8500 SE, no qual restou assentado que: 
PRELIMINAR: no tocante à hermenêutica jurídica e aos atos vinculados, as decisões do TCU somente produzem coisa julgada na esfera administrativa, não vinculando a atuação do Poder Judiciário, que poderá revisá-las à luz do art. 5º, inc. XXXV, da CRFB/88, e no exercício de típica função jurisdicional. 
Observe-se que, nos termos do art. 489, parágrafo 1º inciso IV do CPC "não se considera fundamentada qualquer decisão judicial, seja ela interlocutória, sentença ou acórdão, que não enfrente todos os argumentos deduzidos no processo capazes de, em tese, infirmar a conclusão adotada pelo julgador.". Logo, não pode considerar-se fundamentada a decisão de não cumprimento do decisum do TRF1 (PROCESSO: 1041687-08.2019.4.01.0000, AGRAVO DE INSTRUMENTO, decisão de 21/02/2020) , configurando-se omissão, também, neste particular. 
Coerente a afirmação contida na parte final do voto condutor do Acórdão 8740/2020-TCU-Primeira Câmara de que os atos de aposentadoria são precários até o julgamento e registro pelo Tribunal de Contas da União. Incoerente, contudo, é emitir orientação sobre a forma de produção do ato com legalidade e, quando do julgamento ou registro, condená-lo. Nessa contradição reside a desconsideração do princípio da segurança jurídica a exigir a modulação dos efeitos da decisão.  
6 - DOS PEDIDOS 
Dessarte, considerando os argumentos acima expostos que demonstram a existência de omissões e contradições no julgamento que redundou na prolação do Acórdão 7997/2020-TCU-Primeira Câmara, negando provimento ao Pedido de Reexame interposto por este Tribunal, requer-se:  
I - Sejam admitidos os presentes embargos, conferindo-lhes efeitos infringentes; 
II - Suprindo as omissões ou contradições existentes no Acórdão 8740/2020-TCU-Primeira Câmara, seja dado provimento ao Pedido de Reexame, suspendendo a decisão prolatada no Acórdão 11074/2019-TCU-Primeira Câmara que julgou ilegal o ato de aposentadoria do servidor ORLANDO BATISTA FILHO, até o trânsito em julgado da decisão proferida nos autos da ação ordinária nº 1035883-44.2019.4.01.3400, que tramita perante a Justiça Federal da 1ª Região. 
Eis o Relatório.

Diego Costa Batista (OAB/DF 26.390) e outros.

Não atuou.

EMBARGOS DE DECLARAÇÃO OPOSTOS EM FACE DO ACÓRDÃO 8.740/2020-TCU-1ª CÂMARA, POR MEIO DO QUAL ESTA CORTE DE CONTAS NEGOU PROVIMENTO A PEDIDO DE REEXAME INTERPOSTO PELO EMBARGANTE. OMISSÕES, OBSCURIDADES E CONTRADIÇÕES ALEGADAS NÃO CARACTERIZADAS. CONHECIMENTO. REJEIÇÃO.

APOSENTADORIA (APOS)

não atuou.

Em análise, embargos de declaração opostos por Orlando Batista Filho em face do Acórdão 8740/2020-TCU-Primeira Câmara, por meio do qual esta Corte de Contas negou provimento ao pedido de reexame interposto pelo embargante em face do Acórdão 11074/2019-TCU-Primeira Câmara, que, por sua vez, considerou ilegal o ato de aposentadoria emitido em favor do recorrente.
Preliminarmente, destaco que os presentes embargos restam tempestivos, porquanto tenham sido opostos dentro de prazo previsto no art. 287, § 1º, do Regimento Interno do TCU.
Em seu apelo, o embargante sustenta, em síntese, haver "omissão, obscuridade e contradição" na decisão atacada. No essencial, o embargante alega: (i) que a sentença proferida em 13/8/2020 nos autos do processo 1035883-44.2019.4.01.3400, que tramita na 5ª Vara Federal da Subseção Judiciária do Distrito Federal, que confirmou no mérito a liminar proferida em sede de agravo pelo TRF da 1ª Região, determina que se faça incidir no caso, o entendimento proferido no Acórdão 2076/2005-TCU-Plenário; (ii) que na decisão do agravo apreciado pelo TRF1, uma vez suspenso o Acórdão 1.599/2019, voltou a ser considerada legítima a fundamentação para o recebimento da aludida parcela no Acórdão 2.076/2005; (iii) que, em obediência à decisão judicial emanada pelo TRF1, não poderia ser a aposentadoria do embargante ser considerada ilegal, uma vez que obedecia aos parâmetros do Acórdão 2076/2005-TCU-Plenário; (iv) ao final, aduz que no tópico que enfrenta o alcance da decisão do Tribunal Regional Federal, há a afirmação baseada em entendimento ultrapassado de que o Tribunal de Contas da União não se submete a decisões judiciais. Subestima-se, assim, o princípio da inafastabilidade da tutela jurisdicional, positivado no inciso XXXV do artigo 5º da Constituição Federal.
-II-
A despeito dos argumentos apresentados, entendo que o apelo manejado pelo embargante não tem o condão de promover alteração na parte dispositiva do acórdão embargado, pelas razões que passo a expor.
De início, observo que embora a sentença de mérito proferida nos autos do processo 1035883-44.2019.4.01.3400, que tramita na 5ª Vara Federal da Subseção Judiciária do Distrito Federal tenha determinado a aplicação do entendimento constante do Acórdão 2076/2005-TCU-Plenário ao grupo de servidores beneficiados pela referida ação, a decisão mencionada não pode subtrair desta Corte de Contas a competência de externar entendimento diverso do proferido pela instância judicial, quando atua no exercício da competência conferida pelo art. 71, inciso III, da CF/88. 
Observo que o poder judiciário não apreciou a questão da legalidade da parcela, já que fixou sua análise na questão da segurança jurídica, no sentido de manter o entendimento anterior consubstanciado no Acórdão 2076/2005-TCU-Plenário. É o que se vê no excerto a seguir, extraído da decisão liminar proferida pelo TRF1 nos autos do Agravo de Instrumento 1041687-08.2019.4.01.0000:
 (...) 
Percebe-se que a adoção do novo entendimento em 10/07/2019, com mudança na orientação sedimentada há 14 (quatorze) anos pelo próprio Tribunal de Contas da União (Acórdão 2076/2005-TCU-Plenário TCU) , afronta os princípios da segurança jurídica e isonomia, restando clara a existência da probabilidade do direito, o que enseja o pedido de tutela provisória recursal. 
	(...) 
Pelo exposto, DOU PROVIMENTO ao agravo de instrumento, para, , deferindo a tutela provisória recursal, suspender a aplicação do entendimento firmado no Acórdão 1599/2019-TCU-Plenário/TCU de que: "é vedado o pagamento das vantagens oriundas do art. 193 da Lei 8.112/1990, inclusive o pagamento parcial da remuneração do cargo em comissão ("opção") , aos servidores que implementaram os requisitos de aposentadoria após 16/12/1998, data de publicação da Emenda Constitucional 20, que limitou o valor dos proventos à remuneração do cargo efetivo no qual se deu a aposentadoria"; essa decisão vigorará até o julgamento colegiado deste agravo, ou até eventuais ulteriores decisão ou sentença pelo juízo primitivo." (destaque acrescido) 
Da referida decisão, o que se extrai é que o poder judiciário suspendeu a aplicação do referido entendimento para os gestores de pessoal responsáveis por implementar as decisões do TCU proferidas em processos de concessão de aposentadoria. Portanto, o efeito da decisão liminar se destinou a manter as concessões nos moldes em que foram concedidas pelos gestores de pessoal responsáveis antes da prolação do Acórdão 1599/2019-TCU-Plenário.
Observo que o juízo de primeira instância, que, em um primeiro momento, negou o pedido de tutela provisória, ao apreciar o mérito da questão nos autos do processo 1035883-44.2019.4.01.3400 (que tramita na 5ª Vara Federal Cível da Seção Judiciária do Distrito Federal) , utilizou argumentação semelhante à da decisão liminar proferida pelo TRF1 na sentença proferida em 13/8/2020, consoante se verifica nos excertos a seguir:   
O objeto da lide passa pela análise do disposto no Acórdão 2.076/2005 do Tribunal de Contas da União, que dispões: "na aposentadoria a vantagem decorrente da opção, prevista no art. 2º da Lei nº 8.911/94, aos servidores que, até a data de 18 de janeiro de 1995, tenham satisfeito os pressupostos temporais estabelecidos no art. 193 da Lei 8.112/90, ainda que sem os requisitos para aposentação em qualquer modalidade" .
 (...) 
Ante o exposto, julgo PROCEDENTE o pedido autoral, nos termos do art. 487, I, do CPC, para que se faça incidir o entendimento do TCU,  proferido no Acórdão 2.076/2005, aplicado nos últimos 14 (quatorze) anos, no sentido de assegurar "na aposentadoria a vantagem decorrente da opção, prevista no art. 2º da Lei nº 8.911/94, aos servidores  substituídos da autora que, até a data de 18 de janeiro de 1995, tenham satisfeito os pressupostos temporais estabelecidos no art. 193 da Lei 8.112/90, ainda que sem os requisitos para aposentação em qualquer modalidade. (destaque acrescido) 
Destaco que a parte dispositiva da decisão de mérito não anula o Acórdão 1599/2019-TCU-Plenário, mas tão somente determina a aplicação do entendimento do Acórdão 2.076/2005 aos substituídos na ação. Ademais, a decisão não diferencia os servidores que ainda não se aposentaram dos que se aposentaram antes do Acórdão 1.599/2019, o que enseja esclarecimentos, já que não há direito adquirido a entendimento jurisprudencial.
Importa esclarecer que a nova interpretação, conferida por esta Corte de Contas por meio do Acórdão 1599/2019-TCU-Plenário, proferido na sessão de 10/7/2019, tem sido aplicada a partir da publicação da referida decisão para os atos que, até aquela data, não tenham sido registrados pelo TCU. Além disso, a referida decisão apenas complementa o entendimento consubstanciado no Acórdão 2076/2005-TCU-Plenário, não sendo correto dizer que o referido decisum teria sido desconstituído. Nesse sentido, transcrevo as oportunas e esclarecedoras razões constantes do voto condutor do Acórdão 8733/2020-TCU-Primeira Câmara, da relatoria do Min. Benjamin Zymler, proferido na sessão de 18/8/2020: 
 (...) 
14.	 Quanto ao Acórdão 1599/2019-TCU-Plenário, também não houve a desconstituição ou se tornou insubsistente o entendimento fixado no Acórdão 2076/2005-TCU-Plenário.
15.	 Houve, na verdade, a limitação da eficácia temporal do que restou decidido no Acórdão 2076/2005-TCU-Plenário à data anterior da vigência da Emenda Constitucional 20, de 16/12/1998, haja vista a nova redação dada ao § 2º do art. 40 da CF/1988, segundo a qual: "os proventos de aposentadoria e as pensões, por ocasião de sua concessão, não poderão exceder a remuneração do respectivo servidor, no cargo efetivo em que se deu a aposentadoria ou que serviu de referência para a concessão da pensão"  (grifos acrescidos) .
16.	 Considerou-se, outrossim, ser indevido o pagamento da vantagem "opção" nos proventos de aposentadoria dos servidores concedidos após a vigência da referida emenda, em virtude da pacífica jurisprudência dos tribunais no sentido de ser vedado ao servidor público carrear para os proventos da aposentadoria ou para a pensão por ele instituída vantagem remuneratória sobre a qual não incidiu contribuição previdenciária, tendo em vista a necessidade de se observar os princípios constitucionais do caráter contributivo e do equilíbrio atuarial e financeiro introduzidos no regime de previdência dos servidores públicos pela referida emenda.
17. Registre-se que essas questões trazidas com a superveniência da EC 20/1998 também não foram objeto de consideração, análise e deliberação por este Tribunal por ocasião da edição do Acórdão 2076/2005-TCU-Plenário, que apreciou embargos de declaração opostos ao Acórdão 589/2005-TCU-Plenário, proferido em pedidos de reexame interpostos contra a Decisão 844/2001-Plenário, adotada quando da apreciação de estudos sobre a legalidade e constitucionalidade da Decisão 481/1997-Plenário, declarando a nulidade desta última e estabelecendo a legalidade da percepção da parcela denominada opção, nos casos de preenchimento dos requisitos dos arts. 193 da Lei 8.112/1990 ou 180 da Lei 1.711/1952, e definindo a forma de observância dos princípios da segurança jurídica e da boa-fé nos casos de atos administrativos que se constata serem ilegais.
18.	 É que, muito embora o Acórdão 2.076 tenha sido proferido no ano de 2005, a referida deliberação, apreciando embargos de declaração, cumpre frisar, suprimiu vícios existentes nos acórdãos sucessivos e na própria Decisão 481/1997-Plenário, que deliberou originariamente sobre o direito ao pagamento da vantagem "opção", e que foi adotado em data anterior à superveniência da EC 20/1988. 
19.	 Ou seja, no mencionado Acórdão 2.076/2005 não houve debate acerca da superveniência da EC 20/1998 sob o enfoque tratado no Acórdão 1599/2019-TCU-Plenário.
20.	 Da mesma forma, a jurisprudência dos tribunais no sentido de ser vedado ao servidor público carrear para os proventos da aposentadoria ou para a pensão por ele instituída vantagem remuneratória sobre a qual não incidiu a contribuição previdenciária correspondente, tendo em vista a necessidade de se observar os princípios constitucionais do caráter contributivo e do equilíbrio atuarial e financeiro introduzidos pela EC 20/1998, é bastante recente e ainda não se encontrava pacificada por ocasião do Acórdão 2076/2005-TCU-Plenário.
21.	 De todo o exposto, tem-se que o entendimento preconizado no Acórdão 2076/2005-TCU-Plenário, que assegurou o pagamento da vantagem "opção" aos servidores aposentados, não foi desconstituído ou tornado insubsistente pelos recentes Acórdãos 2.988/2018 e 1.599/2019, ambos do Plenário.
Destaco que a ordem judicial proferida nos autos do processo 1035883-44.2019.4.01.3400 pelo juízo da 5ª Vara Federal Cível da Seção Judiciária do Distrito Federal foi para "adoção das regras e critérios aplicados desde 2005, firmados por meio do Acórdão 2.076" do TCU e que, no caso concreto, tal posição em nenhum momento foi negligenciada.
Isso porque a opção concedida ao Sr. Orlando Batista Filho não decorre da Decisão 481/1997-Plenário, cujos efeitos o Acórdão 2.076 resguardou. Além disso, sua aposentadoria é posterior ao advento da Emenda Constitucional 20/1998, que, por estabelecer disciplinamento novo sobre a matéria, pôs termo final a qualquer entendimento jurisprudencial lastreado nas anteriores normas de regência. Sobre tais considerações, transcrevo trecho pertinente do voto condutor do Acórdão 11807/2020-TCU-Plenário, da Relatoria do Min. Benjamin Zymler:   
14. Insisto: a despeito de prolatado em 2005, o Acórdão 2.076 deste Tribunal teve o específico propósito de encerrar a polêmica instalada na Corte com a edição da malfadada Decisão Administrativa 481/1997; mais especificamente, o único escopo do acórdão de 2005 foi uniformizar o tratamento a ser dado aos atos - então reconhecidamente ilícitos, diga-se de passagem - produzidos sob inspiração da decisão de 1997. Por certo, não se pode conceber - e tal jamais foi a pretensão do TCU - que uma controvertida decisão administrativa subsista, como fonte de direito, a tão substancial modificação do quadro normativo em que engendrada. Logo, os efeitos de ambas as deliberações se circunscrevem - necessária e exclusivamente - ao período que antecede a promulgação da Emenda 20.
Em conclusão e a despeito do que argumentou o embargante, entendo que o presente apelo não aponta omissões, obscuridades ou contradições hábeis para promover a alteração da decisão embargada, razão pela qual deve ser mantida em sua íntegra, na medida em que representa o entendimento desta Corte de Contas no exercício da competência conferida pelo art. 71, inciso III, da Constituição Federal de 1988. 
Ante o exposto, VOTO para que seja adotada a minuta de acórdão que ora trago ao exame deste Colegiado.
TCU, Sala das Sessões Ministro Luciano Brandão Alves de Souza, em 20 de outubro de 2020.
Ministro VITAL DO RÊGO 
Relator